【裁判字號】    97,上易,60
【裁判日期】    970424
【裁判案由】    偽造文書
【裁判全文】
臺灣高等法院臺南分院刑事判決          97年度上易字第60號
上  訴  人  臺灣雲林地方法院檢察署檢察官
上  訴  人
即  被  告  甲○○
          乙○○○
上二人共同
選任辯護人  蔡碧仲律師
            張宗存律師
上列上訴人因被告偽造文書案件，不服臺灣雲林地方法院九十六
年度易字第五三○號中華民國九十六年十二月十一日第一審判決
（起訴案號：臺灣雲林地方法院檢察署九十六年度偵字第二八四
六號），提起上訴，本院判決如下：
    主  文
上訴駁回。
    事  實
一、甲○○（原名黃勝義、吳勝義）前因販毒及施用毒品案件，
    經臺灣高等法院，於民國（下同）八十三年八月九日，以八
    十三年上訴字第三○九八號判處徒刑八年及三年四月，應執
    行有期徒刑十年確定，並於八十九年十月十三日假釋出獄，
    嗣於九十五年二月一日期滿未經撤銷，視為執行完畢。
二、系爭不動產虛偽買賣經過：
  (一)緣甲○○係黃寶登兒子。黃寶登前與聯儒實業股份有限公司
    （下稱聯儒公司）簽訂飼料買賣契約，由甲○○擔任連帶保
    證人，因黃寶登積欠聯儒公司新台幣（下同）六六八萬四一
    七一元，經拍賣執行抵押物後，尚不足四○○萬二八二五元
    ，聯儒公司乃於九十五年一月十一日，向甲○○等連帶保證
    人，提起給付買賣價金民事訴訟（台灣臺南地方法院九十五
    年訴字八八號），嗣於九十五年五月十六日成立和解，約定
    甲○○等連帶保證人，須與黃寶登連帶給付聯儒公司四○○
    萬二八二五元及自八十四年七月三十日起至清償日止，按年
    息百分之五計算利息。
  (二)詎甲○○於上開和解成立前，為避免其所有坐落雲林縣四湖
    鄉○○段七七一、七七四地號土地及其上地上建號五二號建
    物即門牌雲林縣四湖鄉○○○路四七之五號（下稱系爭不動
    產），遭聯儒公司查封執行，竟夥同黃寶登（另案偵查中）
    、乙○○○，共同基於偽造文書犯意，明知甲○○與乙○○
    ○就系爭不動產，均無買賣真意，竟以渠等於九十五年二月
    二十日買賣為由，再委由不知情王珍川代理，於九十五年二
    月廿三日，向雲林縣北港地政事務所（下稱北港地政所）申
    請將系爭不動產所有權移轉登記予乙○○○，使承辦公務員
    ，於九十五年二月廿七日，將上揭不實事項登載於職務上所
    掌，具有準公文書性質土地登記、建物登記等電磁紀錄及據
    以製作核發具有公文書性質土地及建物所有權狀，用以表示
    系爭不動產所有權，已移轉登記予乙○○○，足生損害於北
    港地政所，對地政管理正確性及聯儒公司。
三、案經告訴人聯儒公司訴由臺灣雲林地方法院檢察署檢察官偵
    查起訴。
    理  由
甲、證據能力部分：
一、按被告以外之人於審判外陳述，經當事人於審判程序同意作
    為證據，法院審酌該言詞陳述或書面陳述作成時情況，認為
    適當者，亦得為證據；又當事人、代理人或辯護人於法院調
    查證據時，知悉有刑事訴訟法第一百五十九條第一項不得為
    證據情形，而未於言詞辯論終結前聲明異議，視為有前項同
    意，刑事訴訟法第一百五十九條之五亦定有明文。查本件公
    訴人、被告及辯護人，於言詞辯論終結前，對於共同被告於
    偵查中所為陳述，均表示無意見（詳上訴卷一一六頁）。而
    被告、辯護人及公訴人於本院審理時就各該證據，分別進行
    詰問及辯論時，該等證據又無顯不可信情況，本院審酌採納
    該等審判外陳述，無礙被告與辯護人於程序上彈劾詰問權利
    ，因認上開共同被告供述，合於刑事訴訟法第一百五十九條
    之一、之二、之五規定，均具證據能力。
二、次按刑事訴訟法第一八六條第一項所定證人應命具結，限於
    檢察官偵查中及法院審理中證人，始有命具結問題。至檢察
    事務官、司法警察官及司法警察詢問證人時，刑事訴訟法並
    未賦予渠等命證人具結權責，縱命證人具結，亦不發生具結
    效力。本件共同被告杲宗漢於九十五年十一月廿七日檢察事
    務官詢問筆錄，因檢察事務官無權責令共同被告甲○○具結
    ，並無依法應具結而未具結情形，從而共同被告甲○○在檢
    事官筆錄證據能力有無，自應回歸是否符合刑事訴訟法第一
    百五十九條之二、之三、之五等傳聞例外規定而斷，與同法
    第一百五十八條之三規定無涉。被告馬女以上開筆錄未經具
    結，認無證據能力，容有誤會。
三、至被告上訴意旨稱，被告甲○○於檢事官訊問中所言買賣方
    式，係得自其父黃寶登轉述，性質上屬傳聞證據，具重大瑕
    疵而不可採，其自身並未參與不動產買賣云云。惟按傳聞法
    則係為擔保證人之記憶、知覺、信用性及憑信性，如已提出
    於審判庭上接受直接審理及對質詰問檢驗，則可認該傳聞陳
    述具證據能力。查本件被告甲○○父親黃寶登於九十六年十
    一月六日在原審時已到庭證述，故該傳聞陳述即具證據能力
    。是被告上訴意旨，主張甲○○於九十五年十一月廿七日檢
    事官前詢問筆錄，無證據能力，即非可採。
乙、實體部分：
一、訊據上訴人即被告「甲○○」供承係黃寶登兒子，並擔任黃
    寶登與聯儒公司飼料買賣契約連帶保證人，因黃寶登積欠聯
    儒公司債務，經聯儒公司向被告甲○○提起給付買賣價金民
    事訴訟，嗣於九十五年二月廿三日向北港地政所申請將系爭
    不動產所有權移轉登記予馬女事實。惟否認有明知不實事項
    ，使公務員登載不實犯行，辯稱：系爭不動產買賣，均由其
    父黃寶登負責交涉，其就交易細節不清楚，且確實有賣給被
    告馬女云云。另上訴人即被告「乙○○○」亦坦承，甲○○
    申請系爭不動產所有權移轉登記予伊，目前系爭不動產仍由
    黃寶登家人使用事實，然否認有明知不實事項，使公務員登
    載不實犯行，辯稱：其因姊夫與黃寶登熟識打算購買房子讓
    女兒開咖啡店始經黃寶登介紹，購買系爭不動產，因資金不
    足，始僅付買賣價金三十萬元，其餘二百萬元則以承受抵押
    權方式購買，確有實際買賣，每月均有繳納利息，僅因女兒
    尚無計畫開店，才暫時租給黃寶登家人居住，並收取每月租
    金五千元云云。惟查：
  (一)查被告甲○○係黃寶登兒子，黃寶登前與聯儒公司簽訂飼料
    買賣契約，由被告甲○○擔任連帶保證人，因黃寶登積欠聯
    儒公司六六八萬四一七一元，經拍賣執行抵押物後，仍不足
    四○○萬二八二五元，聯儒公司於九十五年一月十一日，向
    被告甲○○等連帶保證人，提起給付買賣價金民事訴訟（臺
    灣臺南地方法院九十五年度訴字第八八號），嗣於九十五年
    五月十六日成立和解，約定甲○○等連帶保證人，須與黃寶
    登連帶給付聯儒公司四百萬二八二五元及自八十四年七月三
    十日起至清償日止，按年息百分之五計算利息。又被告甲○
    ○名下，有其於九十三年十二月三十日因買賣取得系爭不動
    產，前於九十四年一月十日已設定最高限額二四○萬元抵押
    權予華南商業銀行股份有限公司（下稱華南銀行）。被告甲
    ○○於上開和解成立前，以其於九十五年二月廿日將系爭不
    動產賣予被告馬女為由，委由不知情王珍川代理，於九十五
    年二月廿三日向北港地政所申請將系爭不動產所有權移轉登
    記予被告馬女，使北港地政所承辦公務員，於九十五年二月
    廿七日將上揭事項登載於職務上所掌土地登記、建物登記等
    電磁紀錄及據以製作核發系爭不動產所有權狀。系爭不動產
    所有權移轉登記後，上揭抵押權並未變動，因仍處於本金寬
    限期內，自九十五年三月七日起，按月由被告馬女匯款五千
    元至七千元不等，至被告甲○○華南銀行北港分行帳戶扣繳
    利息事實，業據告訴代理人丙○○於偵查中指述甚詳，核與
    處理本件買賣代書陳耀堂於偵查中及原審結證、被告甲○○
    父親黃寶登、雲林縣口湖鄉口湖郵局志工曾淑萍於原審結證
    情節相符，並有雲林縣北港地政事務所於九十六年八月二日
    北地一字第0960008565號函附雲林縣四湖鄉○○段七七一、
    七七四地號及同段五二建號，於九十五年二月二十七日移轉
    登記案件影本謄本、雲林縣四湖鄉○○段七七一、七七四地
    號及同段五二建號土地登記第二類謄本、民事起訴狀繕本、
    臺灣臺南地方法院九十五年訴字第八八號和解筆錄（詳一三
    九二號他字偵查卷七至十九、四至六頁及背面）及華南商業
    銀行北港分行放款交易明細查詢申請表、華南商業銀行北港
    分行於九十六年八月八日華北港放字第09600073號函附存款
    往來明細表、匯入匯款備查簿（詳二八四六號偵查卷二○至
    二三、三五、四五頁）暨九十五年三月七日至九十七年二月
    十二日郵政跨行匯款申請書共廿五紙（原審誤載為至九十六
    年十月九日郵政跨行匯款申請書共廿紙，詳上訴卷七十至九
    四頁）在卷可稽，且為被告甲○○、被告馬女坦承在卷。是
    本件系爭不動產，被告二人，已為形式上所有權之移轉登記
    甚明，堪以認定。
  (二)被告甲○○與乙○○○間就系爭不動產並無實際買賣：
  1.被告甲○○就系爭不動產買賣內容，前後供述不符：
    查被告甲○○於九十五年十一月廿七日檢察事務官詢問時供
    稱：以二三○萬元，將系爭不動產賣給馬女，簽約時先付八
    ○萬元，剩一五○萬元，過戶後以現金一次付清，簽約地點
    在水林鄉陳代書事務所，付款時陳代書有在場，幫忙辦理，
    抵押權部分因疏忽尚未塗銷等語（詳一三九二號他字偵查卷
    二五至二六頁）；又被告甲○○嗣於偵查中改稱：係委託其
    父黃寶登把系爭不動產賣給馬女，之前筆錄所言不實在，均
    聽黃寶登所言等語（詳一三九二號他字卷三三至三五頁）。
    旋於原審被告甲○○又結稱：系爭不動產原係其父黃寶登及
    其胞弟黃勝雄家人居住，其購買後，向華南銀行貸款二百萬
    元，前三年先繳利息，其後才繳本金及利息，原本每月利息
    四千元，後來有調高，均由其帳戶扣款支付，後來繳不起利
    息，委託其父黃寶登賣掉系爭不動產，因其居住臺北，買賣
    內容全權由其父黃寶登處理，其父黃寶登說賣二三○萬元，
    所有權狀及證件、印章均由其父黃寶登保管，亦由其父黃寶
    登出面簽約，其未曾前往辦理陳代書事務所，以前亦未見過
    馬女，其後未與馬女聯絡，賣掉系爭不動產後，債務人仍是
    其名字，所得價金，均由其父黃寶登處理，其未拿到錢等語
    （詳原審卷五七至六三頁背面）。
  2.次查系爭不動產原均為被告甲○○所有，復由其出面貸款，
    並負責繳納每月利息，應與被告甲○○利益息息相關，縱因
    缺錢無法繼續繳納利息，而欲將系爭不動產脫手，理應對價
    金數額、給付方式，甚至抵押權處理十分關心為是，否則系
    爭不動產，雖由被告甲○○出錢、出名，自九十四年初，抵
    押予華南銀行後繳利息一年多，並負擔二百萬元鉅額債務，
    系爭不動產，從頭到尾，均係被告父親黃寶登及胞弟黃勝雄
    家人在居住，等於被告甲○○從未自系爭不動產獲得任何好
    處，反而負擔沈重責任，其並非富有之人，則在系爭不動產
    ，最後終於可變價脫手時，被告甲○○竟然漠不關心，不僅
    把系爭不動產所有證件均交其父黃寶登，但對系爭不動產買
    賣內容及抵押權處理，竟均未曾過問，甚至該系爭不動產「
    買賣交易」距今已近二年後，就渠等所稱「賣房屋所得現金
    三十萬元」，被告竟分文未得，此實難想像。
  (三)被告甲○○與馬女所簽買賣契約條款，與經驗法則不合：
  1.證人（代書）陳耀堂於原審結稱：本件買賣係由其經手，買
    賣金額為二三○萬元，在其代書事務所當場由乙○○○付現
    金三十萬元給黃寶登，其餘二百萬元，約定系爭不動產抵押
    債務二百萬元由買受人乙○○○負責繳納，其從事代書業務
    已廿餘年，大部分抵押權案件均由買受人出錢塗銷，此種未
    塗銷抵押權，並由買受人負責繳納狀況非常少見，一般均是
    買受人資力不足才會這樣，五、六年前，曾經碰過這種案件
    ，但因出賣人可拿到較低利息，所以，才未塗銷抵押權等語
    （詳原審卷三七至四五頁）。
  2.又觀諸被告馬女所提出委託書、不動產買賣預約契約書影本
    （詳原審卷九十至九二頁），依該契約書第二條記載：買賣
    總價款議定為新台幣「貳佰拾元」；本契約成立同時由乙
    方（乙○○○）即付新台幣拾萬元予甲方（甲○○）作為
    定金，甲方於當日如數收訖無訛不另立據；其餘價款依照約
    定如下：(甲)本案尚欠華南銀行北港分行新台幣貳佰萬元正，
    雙方同意土地登記完成及買賣標的物交付後，由承買人以其
    餘價款依原債務人與銀行約定按月負責繳納貸款等語。本件
    買賣契約書內，其中買賣價金此等重要約定，居然「誤繕」
    為「貳佰拾元」，迄今無人發現，雙方當事人顯然立約及
    簽約時均非常草率，未仔細審閱，即輕率簽約，此在高價值
    不動產交易場合，實屬罕見。另就抵押權及債務處理情形，
    理應詳盡規範，以避免日後衍生糾紛。然本件買賣契約，僅
    輕描淡寫地，約定由承買人即馬女負擔債務，至債務人是誰
    ？並未指明。且該筆借款起訖時間？利息多少？有無抵押權
    ？亦均未載明，實屬少見。又本件買賣倘承買人不願意繼續
    繳付貸款時，應如何處置？又債務人如在上開最高限額抵押
    權二四○萬元額度另行借款，因此導致系爭不動產遭拍賣償
    還時，就另行借款部分應如何處理？亦隻字未提。凡此足見
    本件買賣契約訂定，與經驗法則大相違背。
  (四)系爭買賣近二年仍由出賣人使用，買受人收租不足抵利息：
  1.查證人黃寶登於原審證稱：向華南銀行貸款二百萬元，每月
    利息一開始四千元，後來漲到五千元，現在約六千元，渠等
    將系爭不動產賣給馬女後，以每月五千元，向馬女承租，未
    簽約亦未約定租期，其與兒子黃勝雄家人現仍居住該處等語
    （詳原審卷六五至七三頁背面）。又經原審向華南銀行函調
    甲○○放款交易明細查詢單，該行於九十六年九月廿一日以
    華北港（放）字第09600090號覆稱：甲○○目前仍在本金寬
    限期內，尚未開始還本金等語（詳原審卷二一至二五頁）。
    由此可見，被告甲○○貸款繳納利息，從九十四年二月十四
    日第一期四○三三元，逐步增加到九十五年二月十三日已增
    加為五三○八元，到了九十六年二月十六日則漲至六七一七
    元，直至九十六年八月十三日則已漲到七○八三元。
  2.換言之，系爭不動產，自被告馬女於九十五年二月二十日「
    買賣成交」起，被告馬女已經「先拿出三十萬元現金」，到
    九十六年底時將近二年期間，被告馬女竟從未達成其「讓女
    兒開咖啡店」計劃，且自九十五年三月七日起，被告馬女即
    按月負擔繳納五千元利息，而從九十六年一月一日起已出現
    七千元甚至七千五百元利息。然被告馬女竟毫無異議，仍每
    月按時給付超過其所得「租金五千元」之利息，且該利息將
    來還會不斷成長，被告馬女卻不急於將系爭不動產，作其他
    獲取更多利益使用，此在在均與常情相違，難令人採信。
  (五)黃寶登、甲○○父子，均有意隱匿黃寶登與馬女間關係：
  1.查本件被告甲○○與馬女間關係，被告甲○○僅表示，均由
    黃寶登介紹，前後均未與馬女見面或聯絡等語（詳原審卷六
    二頁）。被告馬女亦供稱，本件係其姊夫與黃寶登認識才介
    紹的等語（詳一三九二號他字偵查卷三五頁）。而證人黃寶
    登於原審亦僅證稱，因認識馬女姊夫，馬女常在其姊夫那裡
    坐，才認識馬女，不清楚馬女工作等語（詳原審卷六五頁背
    面）。觀諸被告甲○○與乙○○○及證人黃寶登上開供述，
    渠等似乎不熟，僅因馬女姊夫和證人黃寶登認識，始促成本
    件交易。但本件於原審時發覺馬女持用0000000000號行動電
    話，據馬女所提出「郵政跨行匯款申請書」其上登載電話號
    碼，均為0000000000號或少數幾張000-0000號，經詢問馬女
    上開「匯款申請書」上電話是誰的，被告馬女表示：000000
    0000號行動電話，係其所有另支電話，均放在家中未使用，
    亦不知電話號碼為何云云。然經原審審判長要求馬女試著撥
    打該電話時，被告馬女即改稱，已經將上開電話賣給別人，
    並由通譯幫忙以馬女所持有0000000000號手機撥打00000000
    00號，一經撥通後馬女所持用0000000000號手機螢幕立刻顯
    示受話人為證人黃寶登，經原審審判長與證人黃寶登對話，
    證人黃寶登表示：該支0000000000號行動電話，已經使用一
    、二年了等語（詳原審卷八一至八二頁）。嗣經原審查詢00
    0-0000號電話基本資料，該電話登記使用者為馬女，帳寄地
    址亦為馬女居所，有中華電信資料查詢在卷可憑（詳原審卷
    一四五至一四八頁反面）。至於0000000000號行動電話，經
    被告馬女具狀表示：係以其名義申辦，但於八十九年間，因
    黃寶登手機，掉到鰻魚池裡損壞，無法使用，才委由馬女代
    辦手機，但帳寄地址則為上開建物地址即雲林縣四湖鄉○○
    ○路四七之五號黃登寶住處，並提出中華電信股份有限公司
    雲林營運處繳費證明單在卷為憑。
  2.又依檢察官所提出黃寶登使用0000000000號行動電話與被告
    馬女所使用0000000000與000-0000號間通聯紀錄（詳原審卷
    一四五至一四八頁反面），可以看出，上開電話間雙方通聯
    情況非常密切，有時一天數通，至少數天有一通聯絡電話。
    從其通聯紀錄頻繁及馬女竟然會申辦0000000000門號後，交
    給證人黃寶登使用，且至少已使用一、二年以上，並將0000
    000000號行動電話，設定聯絡人註名為黃寶登，顯現被告馬
    女與證人黃寶登二人，應相識已久，且有密切關係，絕非單
    純因馬女姊夫家坐而認識而已。然證人黃寶登卻說因認識馬
    女姊夫，馬女常在那裡坐云云，甚至馬女還假裝不知道0000
    000000號電話已經交證人黃寶登使用，並聲稱該電話現在放
    在家裡，經要求撥打後，馬女始改稱：已經賣給別人云云。
    凡此足見，被告馬女處心積慮地簡化雙方間關係。
  (六)綜上，觀諸本件被告甲○○與馬女間就系爭不動產買賣，交
    易時點，適在聯儒公司對被告甲○○提起民事訴訟未滿月餘
    ，且被告甲○○身為所有人，其對價值如此高不動產交易，
    理應加倍慎重，然被告甲○○竟連買賣最基本價金交付方式
    、抵押權如何處理，均漠不關心；而簽約者黃寶登及馬女對
    系爭不動產買賣契約簽訂十分草率，連最重要總價金，竟漏
    寫「萬」字，而無人發覺，其交易方式，核與經驗法則相違
    ；又被告馬女先花大筆錢，購買系爭不動產後，竟不急著使
    用，亦不擔心資金堆積，利息越繳越高，反而很有餘裕地，
    以低價五千元租給證人黃寶登及黃勝雄家人，被告馬女自己
    卻繳納高於其租金所得之利息，將近二年白繳及虧錢，此種
    賠本生意，被告馬女卻完全無所謂，核與常情相違；最後，
    被告馬女與證人黃寶登間交情，應屬匪淺，渠等彼此間，連
    手機門號，均可代辦多年，並常常熱線聯絡，於法庭上卻裝
    作不熟，此與常情相違，在在均可看出，本件買賣係脫產假
    買賣，目的係為使黃寶登及黃勝雄家人仍可居住系爭不動產
    ，以避免該不動產遭查封拍賣，亦因本件係假買賣，雙方權
    利義務均無實際變動，所以雙方當然不會大費周章拿出二百
    萬元去塗銷抵押權，更不會費心討論價金應該多少及應如何
    付款，暨契約條文應如何約定，始能保障雙方權益，而僅係
    做出名義上契約以作交代。俾讓證人黃寶登及黃勝雄家人，
    亦依舊繼續居住在系爭不動產！是被告甲○○與馬女間就系
    爭不動產顯無實際交易意思，而為假買賣甚明，應堪認定。
二、查被告甲○○、馬女及證人黃寶登間，就系爭不動產並無實
    際買賣，卻向北港地政所提出申請，使公務員登載不實，渠
    等均為共同正犯。又本件由證人黃寶登出面與被告馬女簽約
    ，已據證人陳耀堂供明。依上所述，證人黃寶登與被告馬女
    雙方既明知並無實際買賣意思，且被告甲○○身為所有權人
    ，同意將系爭不動產出賣被告馬女，提供相關證件辦理過戶
    ，竟對買賣細節不關心，更不清楚，而所賣得價金分毫未得
    ，凡此反常狀況，顯示被告甲○○對系爭不動產虛偽買賣不
    僅知情，且有參與。是本件被告甲○○及馬女暨證人黃寶登
    ，就系爭不動產進行假買賣後，將上開不實事項，向北港地
    政所申請所有權移轉登記，使北港地政所承辦公務員登載不
    實部分，均有犯意聯絡及行為分擔，均為共同正犯。綜上各
    情，被告甲○○、乙○○○共同使公務員登載不實犯行，事
    證明確，均堪認定。
三、關於刑法修正部分：
    刑法於民國九十四年二月二日修正公布，並於被告二人行為
    後之九十五年七月一日施行。按行為後法律有變更者，適用
    行為時之法律，但行為後法律有利於行為人者，適用最有利
    於行為人之法律，現行刑法第二條第一項定有明文。此條係
    規範行為後法律變更所生新舊法律比較適用之準據法，是刑
    法第二條第一項本身雖經修正，但無比較新舊法適用之問題
    ，應一律適用裁判時現行刑法第二條第一項之規定，為「從
    舊從輕」比較（最高法院九十五年第八次刑事庭會議決議意
    旨參照）。本件新舊法比較內容，詳如附表所示。
四、查系爭不動產權利異動電磁紀錄及書面之不動產所有權狀等
    權利證書，均係一經被告檢具相關證明文件提出申請，北港
    地政所承辦公務員，即需將其登錄至網路，並據以核發書面
    權狀，用以表示系爭不動產權利發生變動，自均屬公務員職
    務上製作準公文書及公文書；又系爭不動產並無實際交易，
    卻發生名義上所有權人變動，影響到北港地政所對地政管理
    正確性，亦使身為債權人告訴人聯儒公司，雖提起民事訴訟
    ，並取得和解執行名義，卻因債務人被告甲○○名下已無財
    產，無法查封拍賣換價而獲得滿足，自足生損害於北港地政
    所及聯儒公司。核被告甲○○、馬女二人所為，均係犯刑法
    第二百十四條使公務員登載不實罪。又被告甲○○、被告馬
    女及證人黃寶登三人，均明知為不實事項，竟使公務員登載
    於公文書犯行，三人彼此間，均有犯意聯絡及行為分擔，均
    為共同正犯。又被告甲○○、馬女及證人黃寶登，共同利用
    不知情王珍川代為辦理系爭不動產所有權移轉登記，而使公
    務員登載不實，均為間接正犯。又被告甲○○與馬女二人，
    以一利用不知情王珍川申請辦理系爭不動產所有權移轉登記
    行為，而使承辦北港地政所公務員，分別登載網路為電磁紀
    錄準公文書及據以製作書面土地及建物所有權狀公文書，核
    係一行為觸犯數罪名，為想像競合犯，應依刑法第五十五條
    規定，從一重以明知不實事項，而使公務員登載不實罪處斷
    。又被告甲○○前因販毒及施用毒品案件，經臺灣高等法院
    於八十三年八月九日以八十三年上訴字第三○九八號判處徒
    刑八年及三年四月，應執行有期徒刑十年確定，於九十五年
    二月一日執行完畢，有臺灣高等法院被告前案紀錄表在卷可
    憑，被告甲○○於有期徒刑執行完畢後，五年內，又故意犯
    本件有期徒刑以上之罪，為累犯，應依刑法第四十七條規定
    ，加重其刑。
五、原判決以被告甲○○、馬女二人，共同使公務員登載不實犯
    行，罪證明確，因予適用刑法第二條第一項前段、第二百十
    四條、第五十五條、第二十八條（修正前）、第四十七條（
    修正前），第四十一條第一項前段（修正前），罰金罰鍰提
    高標準條例第一條前段，修正前罰金罰鍰提高標準條例第二
    條，中華民國九十六年罪犯減刑條例第二條第一項第三款、
    第七條、第九條規定，併審酌被告甲○○有上開前科犯行，
    不知檢點，竟因擔任連帶保證人，為免名下系爭不動產遭查
    封拍賣，致居住在系爭不動產家人無處可住，經告訴人聯儒
    公司，向被告甲○○提起民事訴訟後，由其父黃寶登出面，
    與被告馬女共同基於通謀虛偽意思表示，而脫產移轉系爭不
    動產所有權予被告馬女，造成北港地政所對地政管理正確性
    及聯儒公司權益，均足生損害，暨被告甲○○及馬女犯後否
    認犯行，全無悔意並所造成損害等一切情狀，對被告甲○○
    、馬女各量處有期徒刑一年。又本件被告二人犯行，均係於
    九十六年四月二十四日前，合於中華民國九十六年罪犯減刑
    條例減刑條件，並依該條例第二條第一項第三款、第七條、
    第九條，依法各減為有期徒刑六月，並就所處徒刑，諭知如
    易科罰金，以新台幣九百元為折算一日，以資懲儆。
六、本院經核，原判決認事用法，均無違誤，量刑亦稱妥適。被
    告上訴意旨以：(一)被告甲○○並未參與系爭不動產買賣，該
    筆買賣均係由其父黃寶登處理，系爭不動產實際上係其父黃
    寶登所有，僅是借被告甲○○名義登記而已，故被告甲○○
    對系爭不動產買賣，才不關心。(二)又本件原審以系爭不動產
    買賣方式少見，且造成複雜權利義務關係，即認系爭不動產
    買賣不符常情，又被告馬女購買系爭不動產後，將房屋出租
    被告甲○○胞弟黃勝雄家人，被告馬女所收取租金尚不足抵
    付其每月應付利息，而認系爭不動產買賣契約係屬虛偽云云
    。然本件買賣雙方係一般百姓，實難設想未來可能衍生糾紛
    ；且被告馬女於尚無使用計畫前，而將系爭不動產暫時出租
    ，以貼補利息，有何不可？(三)又原審僅以被告馬女隱匿其與
    黃寶登關係，即推論被告馬女所言不實，亦有不當。(四)又本
    件告訴人聯儒公司目的係以刑逼民，藉刑事訴訟程序威逼被
    告與其和解，且該不動產設有華南商業銀行二百萬元抵押權
    ，告訴人聯儒公司無法優先受償，故而認本件係虛偽買賣云
    云。經查︰(1)被告甲○○與證人黃寶登為父子，被告甲○○
    甚至為證人黃寶登與告訴人聯儒公司所訂「飼料買賣契約」
    擔任連帶保證人，且被告甲○○上訴意旨亦供稱，其父黃寶
    登僅係將該不動產借名登記於其名下而已，顯見被告甲○○
    與其父黃寶登間財務往來密切，又告訴人聯儒公司已於九十
    五年一月十一日向被告甲○○提起給付買賣價金民事訴訟，
    足證被告甲○○已深知告訴人聯儒公司於拍賣執行抵押物後
    ，不足清償四百餘萬元債權，將向其連帶求償情事。衡情被
    告甲○○與證人黃寶登既屬至親，財務上又有密切關係，復
    無證據證明系爭不動產實際上係證人黃寶登所有，僅係借用
    被告甲○○名義登記而已。故被告甲○○辯稱，其因系爭不
    動產非己所有，故漠不關心，其未涉及系爭不動產買賣，均
    無可採。(2)次查證人黃寶登既有能力與告訴人聯儒公司訂定
    高達六六八萬餘元飼料買賣契約，而由被告甲○○為連帶保
    證人，且系爭不動產亦已設定二百萬元抵押權予華南銀行，
    顯見被告甲○○與證人吳寶登應均屬具相當社會經驗者，渠
    等自無可能未想到其中可能衍生借款及利息暨其上有無抵押
    權負擔等問題。又本件買賣係於九十五年二月廿日訂立（詳
    原審卷九一至九二頁），適係告訴人聯儒公司對甲○○提起
    民事訴訟未滿月餘，如被告馬女尚無使用系爭不動產計畫，
    何以被告馬女要在此敏感時機，向被告甲○○購買系爭不動
    產，而使被告馬女徒然負擔高額利息呢！並由被告馬女以貼
    補利息為由，將系爭不動產出租甲○○胞弟黃勝雄家人居住
    ？渠等所辯，均不合情理，自不可採。(3)又證人黃寶登係本
    件利害關係人，與其子甲○○財務往來密切，已如前述。依
    被告甲○○供述，被告馬女與其買賣關係成立後，由被告馬
    女匯款繳納貸款利息，惟一般人匯款時，為確保日後發現資
    料或款項有問題，均會於匯款申請書留下匯款人姓名電話，
    俾有糾紛時，得迅速找到匯款人以解決問題。查本件匯款申
    請書僅有剛開始時，少數幾張係留下被告馬女住家電話，其
    後皆所留下0000000000手機號碼，而依口湖郵局志工江淑萍
    於原審證稱，客人來時，一開始她會詢問其住家電話，日子
    久了就會直接依客人提供資料填寫匯款申請書（詳原審卷一
    三四至一三六頁），由此可知，實際上為匯款人應為000000
    0000手機門號使用者，僅於證人江淑萍有特別詢問被告馬女
    住家電話時，匯款申請書始出現000-0000號被告馬女住家電
    話；又經原審詢問被告馬女上開匯款申請書電話是誰的，被
    告馬女表示係其所有，均放在家中未使用，不知電話號碼，
    但經原審審判長要求被告馬女，試著撥打上開電話時，被告
    馬女即改稱，已經將上開電話賣給別人，並由通譯幫忙以被
    告馬女持有0000000000號手機撥打0000000000號，一經撥通
    後，被告馬女0000000000號手機螢幕立刻顯示，受話人係黃
    寶登，已如前述；則倘被告所辯屬實，系爭不動產過戶後，
    由被告馬女匯款繳納貸款利息，其自應於匯款申請書上留下
    其住家電話，或由其使用0000000000門號，如所匯款項有疑
    異，始能迅速解決為是，何以要於匯款單留下自己所有，但
    卻早已賣給別人使用手機號碼？此於常理不符。故可推知，
    本件上開匯款人實為證人黃寶登，被告甲○○與被告馬女間
    所為買賣係屬虛偽，僅係以被告馬女按月代為匯款，以製造
    確有買賣情事之表相，甚為灼然。(4)末查本件被告間，並無
    買賣真意，渠等基於通謀虛偽意思表示，而脫產移轉系爭不
    動產所有權予被告馬女，已足生損害於北港地政所對地政管
    理正確性及聯儒公司受償可能，事證明確，已足成罪。縱告
    訴人聯儒公司以刑事訴訟程序威逼被告與其和解，亦難認有
    何不法。綜上所述，被告二人上訴意旨所指，均無理由。至
    檢察官上訴意旨，以被告等人，迄未與告訴人和解賠償其損
    害，原審判處刑度過輕云云。然按刑罰之目的，在於保護社
    會不為犯罪所患，並均衡犯罪行為所造成罪責，以達到預防
    犯罪效果，原判決已審酌及此，就被告二人犯行所為量刑，
    符合罪刑相當原則，並無不當。檢察官循告訴人請求上訴意
    旨指原判決量刑過輕，為無理由，應俱予駁回。
據上論斷，應依刑事訴訟法第三百六十八條，判決如主文。
本案經檢察官郭珍妮到庭執行職務。
中    華    民    國    97    年    4     月    24    日
                 刑事第六庭     審判長法  官  蔡崇義
                                      法  官  杭起鶴
                                      法  官  董武全
以上正本證明與原本無異。
不得上訴。
                                      書記官  許美惠
中    華    民    國    97    年    4     月    24    日
附錄法條：
刑法第二百十四條：
明知為不實之事項，而使公務員登載於職務上所掌之公文書，足
以生損害於公眾或他人者，處三年以下有期徒刑、拘役或五百元
以下罰金。
附表
┌────────┬────────┬────────┬────────┐
│法        條    │修正前規定      │修正後規定      │新舊法之適用    │
├────────┼────────┼────────┼────────┤
│刑法第214 條法定│罰金罰鍰提高標準│刑法施行法第1 條│(一)適用舊法。    │
│刑關於罰金部分：│條例第1 條前段規│之1 規定：「中華│(二)本件被告所犯刑│
│罰金罰鍰提高標準│定：「依法律應處│民國94年01月07日│法第214 條之罪法│
│條例第1 條前段、│罰金、罰鍰者，就│刑法修正施行後，│定刑有罰金刑（銀│
│現行法規所定貨幣│其原定數額得提高│刑法分則編未修正│元500 元以下），│
│單位折算新台幣條│為2 倍至10倍。」│之條文定有罰金者│且為刑法分則編未│
│例第2 條、刑法第│現行法規所定貨幣│，自94年01月07日│修正之條文而定有│
│33條第5 款      │單位折算新台幣條│刑法修正施行後，│罰金刑者，於刑法│
│                │例第2 條規定：「│就其所定數額提高│施行法第1 條之1 │
│                │現行法規所定金額│為30倍，但72年06│修正增訂前，其貨│
│                │之貨幣單位為圓、│月26日到94年01月│幣單位為銀元，是│
│                │銀元或元者，以新│07日新增或修正之│被告所犯刑法第  │
│                │台幣元之3 倍折算│條文，就其所定數│2140條之罪罰金刑│
│                │之。」          │額提高為3 倍。」│之提高標準，於適│
│                │刑法第33條第5 款│刑法第33條第5 款│用罰金罰鍰提高標│
│                │規定：「罰金：1 │規定：「罰金：新│準條例第1 條前段│
│                │元以上。」      │台幣1,000 元以上│及現行法規所定貨│
│                │                │，以百元計算之。│幣單位折算新台幣│
│                │                │」              │條例第2 條規定換│
│                │                │                │算為新台幣時，法│
│                │                │                │定刑罰金部分，應│
│                │                │                │為罰金新台幣    │
│                │                │                │15,000元以下（乘│
│                │                │                │以10，再乘以3） │
│                │                │                │。如適用刑法施行│
│                │                │                │法第1 條之1 規定│
│                │                │                │提高30倍，則為罰│
│                │                │                │金新台幣15,000元│
│                │                │                │以下（乘以30），│
│                │                │                │故關於法定刑為罰│
│                │                │                │金部分之提高標準│
│                │                │                │，新法非較有利於│
│                │                │                │被告，本案關於刑│
│                │                │                │法第214 條之罪法│
│                │                │                │定刑罰金提高標準│
│                │                │                │部分，應依刑法第│
│                │                │                │2條 第1 項前段規│
│                │                │                │定，適用行為時之│
│                │                │                │法律即罰金罰鍰提│
│                │                │                │高標準條例第1 條│
│                │                │                │前段及現行法規所│
│                │                │                │定貨幣單位折算新│
│                │                │                │台幣條例第2 條之│
│                │                │                │規定。          │
│                │                │                │(三)法定刑罰金部分│
│                │                │                │，依修正前刑法第│
│                │                │                │33條第5 款規定，│
│                │                │                │及罰金罰鍰提高標│
│                │                │                │準條例第1 條前段│
│                │                │                │提高後，再依現行│
│                │                │                │法規所定貨幣單位│
│                │                │                │折算新台幣條例第│
│                │                │                │2 條換算為新台幣│
│                │                │                │時，為新台幣6元 │
│                │                │                │以上至30元以上，│
│                │                │                │依修正後刑法第33│
│                │                │                │條第5 款規定，為│
│                │                │                │新台幣1,000 元以│
│                │                │                │上，修正後刑法第│
│                │                │                │33條第5 款規定非│
│                │                │                │較有利於被告，依│
│                │                │                │刑法第2 條第1項 │
│                │                │                │前段規定，應適用│
│                │                │                │修正前刑法第33  │
│                │                │                │條第5 款規定。  │
├────────┼────────┼────────┼────────┤
│刑法第28條      │二人以上共同實施│二人以上共同實行│(一)適用舊法。    │
│共同正犯        │犯罪之行為者，皆│犯罪之行為者，皆│(二)被告甲○○、被│
│                │為正犯。        │為共犯。        │告乙○○○及黃寶│
│                │                │                │登等人共同為明知│
│                │                │                │不實事項，使公務│
│                │                │                │員登載不實等犯行│
│                │                │                │，既屬實行犯罪行│
│                │                │                │為之正犯，則適用│
│                │                │                │修正施行前之刑法│
│                │                │                │第28條規定論擬，│
│                │                │                │並無不利於被告吳│
│                │                │                │宗漢及乙○○○。│
│                │                │                │因此，應依刑法第│
│                │                │                │2條 第1 項前段規│
│                │                │                │定，依修正前刑法│
│                │                │                │第28條規定，論以│
│                │                │                │共同正犯。      │
├────────┼────────┼────────┼────────┤
│刑法第55條前段  │一行為而觸犯數罪│一行為而觸犯數罪│(一)適用新法。    │
│想像競合犯      │名，從一重處斷。│名者，從一重處斷│(二)被告2 人一明知│
│                │                │。但不得科以較輕│不實事項，申請所│
│                │                │罪名所定最輕本刑│有權移轉登記之行│
│                │                │以下之刑。      │為，同時使公務員│
│                │                │                │將上開不實事項登│
│                │                │                │載在準公文書及公│
│                │                │                │文書上，侵害種類│
│                │                │                │相同之數個法益，│
│                │                │                │係一行為觸犯數罪│
│                │                │                │名，為同種想像競│
│                │                │                │合犯，而修正後刑│
│                │                │                │法第55條前段但書│
│                │                │                │增訂想像競合從一│
│                │                │                │重處斷時，不得科│
│                │                │                │以較輕罪名所定最│
│                │                │                │輕本刑以下之刑，│
│                │                │                │為法理之明文化，│
│                │                │                │非屬法律之變更，│
│                │                │                │並無比較新舊法之│
│                │                │                │問題。爰依修正後│
│                │                │                │刑法第55條前段規│
│                │                │                │定，從一重罪處斷│
│                │                │                │。              │
├────────┼────────┼────────┼────────┤
│刑法第47條      │受有期徒刑之執行│受徒刑之執行完畢│(一)適用舊法。    │
│累犯：          │完畢，或受無期徒│，或一部之執行而│(二)被告甲○○於有│
│行為時及裁判時均│刑或有期徒刑一部│赦免後，五年以內│期徒刑執行完畢後│
│構成累犯時使用  │之執行而赦免後，│故意再犯有期徒刑│，5 年以內再故意│
│                │五年以內再犯有期│以上之罪者，為累│犯本件有期徒刑以│
│                │徒刑以上之罪者，│犯，加重本刑至二│上之罪，依修正前│
│                │為累犯，加重本刑│分之一。第98條第│刑法第47條，或修│
│                │至二分之一。    │2 項關於因強制工│正後刑法第47條第│
│                │                │作處分之執行完畢│1項 規定，均構成│
│                │                │或一部之執行而免│累犯，依新法規定│
│                │                │除後，五年以內故│，並未有利於被告│
│                │                │意再犯有期徒刑以│，因此，應依刑法│
│                │                │上之罪者，以累犯│第2 條第1 項前段│
│                │                │論。            │規定，依修正前刑│
│                │                │                │法第47條規定，論│
│                │                │                │以累犯，加重其刑│
│                │                │                │。              │
├────────┼────────┼────────┼────────┤
│刑法第41條第1 項│刑法第41條第1 項│刑法第41條第1 項│(一)適用舊法。    │
│前段易科罰金部分│前段規定：「犯最│前段規定：「犯最│(二)本件被告行為時│
│                │重本刑為5 年以下│重本刑為5 年以下│之易科罰金折算標│
│                │有期徒刑以下之刑│有期徒刑以下之刑│準，應以銀元100 │
│                │之罪，而受6 個月│之罪，而受6 個月│元至300 元折算為│
│                │以下有期徒刑或拘│以下有期徒刑或拘│1 日，經依現行法│
│                │役之宣告，因身體│役之宣告者，得以│規所定貨幣單位折│
│                │、教育、職業、家│新台幣1 千元、2 │算新台幣條例第2 │
│                │庭之關係或其他正│千元或3 千元折算│條規定換算為新台│
│                │當事由，執行顯有│一日，易科罰金。│幣後，應以新台幣│
│                │困難者，得以1 元│」              │300 元至900 元折│
│                │以上3 元以下折算│                │算為1 日，修正後│
│                │1日 ，易科罰金。│                │則以新台幣1,000 │
│                │」罰金罰鍰提高標│                │元、2,000 元3,0 │
│                │準條例第2 條（已│                │00元折算1 日，修│
│                │刪除）規定：「依│                │正後刑法第41條第│
│                │刑法第41條易科罰│                │1 項前段規定，並│
│                │金或第42條第2 項│                │非較有利於被告，│
│                │易服勞役者，均就│                │依刑法第2 條第1 │
│                │其原定數額提高為│                │項前段規定，適用│
│                │100 倍折算1日 ；│                │行為時法律即修正│
│                │法律所定罰金數額│                │前刑法第41條第1 │
│                │未依本條例提高倍│                │項前段及罰金罰鍰│
│                │數，或其處罰法條│                │提高標準條例第2 │
│                │無罰金刑之規定者│                │條規定，定其易科│
│                │，亦同。」      │                │罰金之折算標準。│
└────────┴────────┴────────┴────────┘


司法院資訊處製作；財團法人民間司法改革基金會備份。
